ACORDAO-COMPLETO-2494400

ACÓRDÃO 10681/2021 ATA 27/2021 - PRIMEIRA CÂMARA

VISTOS, relatados e discutidos estes autos de tomada de contas especial instaurados em desfavor do Centro de Capacitação Canudos - Cecac (00.336.154/0001-59) , devido à não comprovação da regular aplicação dos recursos do Convênio CRT/SE 29000/2002, cujo objeto era a execução de serviços relacionados a projetos de assentamentos;
ACORDAM os ministros do Tribunal de Contas da União, reunidos em sessão da 1ª Câmara, diante das razões expostas pelo relator, em: 
9.1. julgar irregulares as contas do Centro de Capacitação Canudos - Cecac (00.336.154/0001-59) , com fundamento nos arts. 1º, inciso I, 16, inciso III, alíneas "b" e "c", da Lei 8.443/1992, c/c os arts. 1º, inciso I, e 209, incisos II e III, do Regimento Interno do TCU; 
9.2. condenar o responsável acima mencionado, com fundamento no art. 19, caput, da Lei 8.443/1992, c/c o art. 210 do Regimento Interno do TCU, ao pagamento das quantias abaixo relacionadas, com a fixação do prazo de 15 (quinze) dias, a contar das notificações, para comprovar, perante o Tribunal (art. 23, inciso III, alínea "a" da Lei 8.443/1992, c/c o art. 214, inciso III, alínea "a", do Regimento Interno) , o recolhimento da dívida aos cofres do Instituto Nacional de Colonização e Reforma Agrária, atualizada monetariamente e acrescida dos juros de mora, calculados a partir das datas discriminadas até a data do recolhimento, na forma prevista na legislação em vigor:
	Data de ocorrência
	Valor histórico (R$) 
	Débito/Crédito

	24/12/2002
	50.535,17
	D

	30/01/2004
	200,00
	D

9.3. autorizar, desde logo, nos termos do art. 28, inciso II, da Lei 8.443/1992, a cobrança judicial da dívida, caso não atendidas as notificações;
9.4. autorizar, desde logo, caso solicitado e o processo não tenha sido remetido para cobrança judicial, o pagamento das dívidas em até 36 (trinta e seis) parcelas mensais e consecutivas, nos termos do art. 26 da Lei 8.443/1992, c/c o art. 217 do Regimento Interno/TCU, fixando-se o vencimento da primeira parcela em 15 (quinze) dias, a contar do recebimento da notificação, e o das demais a cada mês, devendo incidir sobre cada valor mensal os correspondentes acréscimos legais, na forma prevista na legislação em vigor, sem prejuízo de alertar o responsável de que a falta de comprovação do recolhimento de qualquer parcela implicará o vencimento antecipado do saldo devedor;
9.5. dar ciência deste acórdão ao Instituto Nacional de Colonização e Reforma Agrária e ao responsável para conhecimento e ao Procurador-Chefe da Procuradoria da República no Estado de Sergipe, nos termos do art. 16, § 3º, da Lei 8.443/1992, c/c o art. 209, § 7º, do Regimento Interno do TCU, para adoção das providências cabíveis.

Tomada de Contas Especial instaurada em razão de não comprovação da regular aplicação dos recursos repassados mediante convênio firmado em 2002 com o Centro de Capacitação Canudos - Cecac, cujo objeto era a execução de serviços relacionados a projetos de assentamentos

Primeira Câmara

Instituto Nacional de Colonização e Reforma Agrária.

3. Responsável: Centro de Capacitação Canudos - Cecac (00.336.154/0001-59).

13.1. Ministros presentes: Walton Alencar Rodrigues (Presidente), Benjamin Zymler, Vital do Rêgo (Relator) e Jorge Oliveira.
13.2. Ministros-Substitutos presentes: Augusto Sherman Cavalcanti e Weder de Oliveira.

VITAL DO RÊGO

Adoto como parte do relatório o pronunciamento da Secretaria de Controle Externo de Tomada de Contas Especial (peça 98) , a seguir transcrito, que contou com a anuência do corpo diretivo daquela unidade (peças 99 e 100) :
INTRODUÇÃO
Cuidam os autos de tomada de contas especial instaurada pelo Instituto Nacional de Colonização e Reforma Agrária (Incra) , em desfavor do Centro de Capacitação Canudos - Cecac (CNPJ: 00.336.154/0001-59) e Gileno Damascena Silva (CPF: XXX.988.305-XX) , em razão de impugnação parcial de despesas e não comprovação da regular aplicação, no mercado financeiro, dos recursos repassados pela União por meio do Convênio CRT/SE 29000/2002, registro Siafi 468551 (peça 10) firmado entre o Incra e o Cecac, tendo por objeto o instrumento descrito como " (...) repasse de recursos financeiros ao CECAC, para Elaboração dos Planos de Desenvolvimento dos Assentamentos - PDA´S; Execução de serviços de medição e demarcação topográfica; Elaboração dos projetos simplificados; Aplicação do crédito de instalação (apoio e material de construção) ; Definição e caracterização da infraestrutura básica; Definição e caracterização das atividades a serem apoiadas com os créditos de produção do PRONAF - A; Supervisão e acompanhamento dos Projetos de Assentamentos.".
HISTÓRICO
2.	O Convênio CRT/SE 29000/2002, registro Siafi 468551, foi firmado no valor de R$ 240.500,00, sendo R$ 240.300,00 à conta do concedente e R$ 200,00 referentes à contrapartida do convenente (peça 10, p. 2 e 5) .
3.	O ajuste teve vigência de 11/12/2002 a 2/8/2004, com prazo para apresentação da prestação de contas até a data final de vigência do convênio (peça 10, p. 5, e peças 11, 22, 24 e 29) . Os recursos federais foram creditados na conta corrente específica do ajuste (Banco do Brasil, agência 1224, conta 350.004-7) em uma única parcela no valor de R$ 240.300,00, no dia 24/12/2002 (peça 42, p. 1) .
4.	Os responsáveis arrolados na fase interna foram devidamente comunicados e, diante da ausência de justificativas suficientes para elidir a irregularidade e da não devolução dos recursos, instaurou-se a tomada de contas especial.
5.	No relatório (peça 64) , o tomador de contas concluiu que o prejuízo importaria no valor original de R$ 67.914,34, imputando-se a responsabilidade ao Centro de Capacitação Canudos (Cecac) , na condição de contratado, e Gileno Damascena Silva, Coordenador Geral da referida entidade no período de 22/6/2002 a 31/12/2004 (peças 55-57) . 
6.	Em 4/2/2020, a Controladoria-Geral da União emitiu o relatório de auditoria (peça 66) , em concordância com o relatório do tomador de contas. O certificado de auditoria e o parecer do dirigente do órgão de controle interno concluíram pela irregularidade das presentes contas (peças 67 e 68) .
7.	Em 10/3/2020, o ministro responsável pela área atestou haver tomado conhecimento das conclusões contidas no relatório e certificado de auditoria, bem como do parecer conclusivo do dirigente do órgão de controle interno, manifestando-se pela irregularidade das contas, e determinou o encaminhamento do processo ao Tribunal de Contas da União (peça 69) .
8.	Na instrução inicial (peça 71) , analisando os elementos dos autos, concluiu-se ser necessária a realização de citação do Centro de Capacitação Canudos - Cecac, pelo débito abaixo especificado, em razão da: i) utilização de recursos do Convênio CRT/SE 29000/2002 (Siafi 468551) para pagamentos com historiador, profissional sem ident. profissional, coordenador, supervisor, locação de veículo - pessoa física, em desconformidade com o plano de aplicação; ii) pagamento de despesa com bolsa de estágio por meio de recibo sem assinatura; iii) não aplicação financeira dos recursos do convênio.
Quantificação do débito
	Data de ocorrência
	Valor histórico (R$) 
	Débito/Crédito

	24/12/2002
	50.535,17
	D

	30/01/2004
	200,00
	D

	25/7/2004
	15.557,78
	D

Valor total do débito atualizado até 21/5/2020: R$ 171.320,54.
9.	A Sec-TCE/D3, em seu pronunciamento (peça 72) , manifestou-se de acordo com a instrução, exceto no que dizia respeito ao débito relativo à não aplicação no mercado financeiro, em vista do Voto que fundamentou o Acórdão 3222/2019-TCU-Primeira Câmara, Relator Ministro Augusto Sherman. A Unidade Técnica manifestou-se de acordo com a proposta formulada pelo titular da Sec-TCE/D3 (peça 73) .
10.	Em cumprimento ao pronunciamento da Unidade, foi efetuada a citação do Centro de Capacitação Canudos.
11.	O responsável foi citado por meio do Ofício 26196/2020-TCU/Seproc, do Ofício 46335/2020-TCU/Seproc, do Ofício 46337/2020-TCU/Seproc e do Ofício 46338/2020-TCU/Seproc (peças 75, 80, 82 e 83) , mas não houve ciência (peças 77, 85, 93 e 94) . O responsável foi citado também por meio do Ofício 46336/2020-TCU/Seproc (peça 81) , o qual foi recebido (peça 92) , mas não houve resposta. Foi citado por meio do Edital 1415/2020-TCU/Seproc, de 30/8/2020, publicado no DOU de 21/9/2020 (peças 78 e 84) .
12.	Por fim, foi citado também por meio do Ofício 46334/2020-TCU/Seproc (peça 79) , que foi recebido (peça 86) . Foi solicitada prorrogação de prazo (peça 90) , que foi concedida (peça 91) . Foram apresentadas alegações de defesa pelo responsável (peça 95) .
13.	Conforme Despacho de Conclusão das Comunicações Processuais (peça 96) , as providências inerentes às comunicações processuais foram concluídas.
ANÁLISE DOS PRESSUPOSTOS DE PROCEDIBILIDADE DA IN/TCU 71/2012
Apreciação do Prejuízo ao Contraditório e Ampla Defesa
14.	Verifica-se que não houve o transcurso de mais de dez anos desde o fato gerador sem que tenha havido a notificação do Centro de Capacitação Canudos pela autoridade administrativa federal competente (art. 6º, inciso II, c/c art. 19 da IN/TCU 71/2012, modificada pela IN/TCU 76/2016) , uma vez que o fato gerador das irregularidades sancionadas ocorreu em 3/8/2004 (dia seguinte ao término da data final para apresentação da prestação de contas) , e o responsável apresentou sua defesa em 20/12/2005 (peça 33) em razão das irregularidades apontadas no parecer financeiro (peça 32) .
Valor de Constituição da TCE
15.	Verifica-se, ainda, que o valor atualizado do débito apurado (sem juros) em 1/1/2017 é de R$ 158.473,30, portanto superior ao limite mínimo de R$ 100.000,00, na forma estabelecida conforme os arts. 6º, inciso I, e 19 da IN/TCU 71/2012, modificada pela IN/TCU 76/2016. 
OUTROS PROCESSOS/DÉBITOS NOS SISTEMAS DO TCU COM OS MESMOS RESPONSÁVEIS
	Informa-se que foi encontrado processo no Tribunal com os mesmos responsáveis:
	Responsável
	Processos

	Centro de Capacitação Canudos - Cecac
	Processo 011.434/2020-1 (TCE, aberto) , Processo 018.046/2020-7 (TCE, aberto) , Processo 013.534/2014-9 (TCE, aberto) , Processo 003.258/2011-4 (TCE, aberto) , Processo 027.547/2019-1 (CBEX, encerrado) , Processo 027.544/2019-2 (CBEX, encerrado) , Processo 027.530/2019-1 (CBEX, encerrado) , Processo 001.888/2019-6 (CBEX, encerrado) , Processo 020.952/2007-0 (RA, encerrado) e Processo 007.880/2007-4 (REPR, encerrado) 

	Gileno Damascena Silva
	Processo 011.434/2020-1 (TCE, aberto) , Processo 018.046/2020-7 (TCE, aberto) , Processo 013.534/2014-9 (TCE, aberto) , Processo 001.888/2019-6 (CBEX, encerrado) , Processo 020.952/2007-0 (RA, encerrado) e Processo 002.329/2018-2 (TCE, aberto) 

16.	Informa-se que foi encontrado débito imputável aos responsáveis em outras TCEs registradas no sistema e-TCE:
	Responsável
	TCES

	Centro de Capacitação Canudos - Cecac
	410/2019 (R$ 43.939,00) - Aguardando ajustes do instaurador
702/2019 (R$ 105.433,69) - Aguardando manifestação do controle interno

	Gileno Damascena Silva
	410/2019 (R$ 43.939,00) - Aguardando ajustes do instaurador
702/2019 (R$ 105.433,69) - Aguardando manifestação do controle interno

17.	Informa-se que foi encontrado débito imputável aos responsáveis no banco de débitos existente no sistema e-TCE:
	Responsável
	Débitos inferiores

	Centro de Capacitação Canudos - Cecac
	457/2019 (R$ 29.582,64) - Dano inferior ao limite de instauração da TCE cadastrado

	Gileno Damascena Silva
	457/2019 (R$ 29.582,64) - Dano inferior ao limite de instauração da TCE cadastrado

EXAME TÉCNICO			 
18.	Verifica-se, em resposta à citação, que o responsável apresentou suas alegações de defesa (peça 95) , a seguir enumeradas:
a) consoante o Acórdão 1441/2016-TCU-Plenário, que uniformizou a jurisprudência acerca dessa questão, a pretensão punitiva do TCU subordina-se ao prazo geral de prescrição indicado no art. 205 do Código Civil, que é de 10 anos, contados da data da ocorrência da irregularidade, ou seja, 3/8/2004 (dia seguinte ao término da data final para apresentação da prestação de contas) . Verifica-se que o prazo findou em agosto de 2014 e que a ordenação da citação não ocorreu até 21/5/2020;
b) as irregularidades apuradas carecem de documentação necessária para que o responsável possa exercer sua defesa, uma vez que se trata de fatos que ocorreram há mais de quinze anos e grande parte da documentação, que poderia ser utilizada como meio fundamental para defesa, perdeu-se ou está em ilegível;
c) no âmbito do MS 35.971/DF, segundo o Ministro Marco Aurélio, do STF, não se deve admitir a imprescritibilidade da atuação do Tribunal de Contas da União, no que se refere a recomposição de dano ao erário; e
d) o instituto da prescrição existe a fim dar segurança jurídica aos princípios basilares necessários ao bom funcionamento da Administração Pública e a celeridade dos processos administrativos e jurídicos, sendo completamente irrazoável desconsiderá-la no caso em tela, a fim de buscar reparação de dano ao erário acerca de irregularidades que ocorreram há mais de dez anos; e
e) a prescrição poderia ter sido interrompida por ato que ordenasse a citação, a audiência ou a oitiva do responsável, o que não ocorreu em tempo hábil, pois a citação ocorreu apenas em 20/8/2020, conforme documentos acostados aos autos, quase 15 anos depois de finalizado o convênio que ensejou os fatos geradores da irregularidade.
Análise
19.	Não procedem as alegações de que os fatos ocorreram há mais de quinze anos e que grande parte da documentação, que poderia ser utilizada como meio fundamental como defesa, perdeu-se ou está em ilegível, tendo em vista o disposto no art. 30 da Instrução Normativa 1/ STN 1/1997, abaixo transcrito:
Art. 30. As despesas serão comprovadas mediante documentos originais fiscais ou equivalentes, devendo as faturas, recibos, notas fiscais e quaisquer outros documentos comprobatórios serem emitidos em nome do convenente ou do executor, se for o caso, devidamente identificados com referência ao título e número do convênio.
§ 1º Os documentos referidos neste artigo serão mantidos em arquivo em boa ordem, no próprio local em que forem contabilizados, à disposição dos órgãos de controle interno e externo, pelo prazo de 5 (cinco) anos, contados da aprovação da prestação ou tomada de contas, do gestor do órgão ou entidade concedente, relativa ao exercício da concessão.
20.	No presente caso, o responsável apresentou sua defesa em 20/12/2005 (peça 33) em razão das irregularidades apontadas no parecer financeiro (peça 32) . Em 15/5/2018, foi notificado acerca da instauração da TCE pela autoridade administrativa competente por meio do Ofício 16040/2018/SR (23) SE/INCRA-INCRA (peça 48) . Portanto, está comprovado que sempre esteve ciente de que a prestação de contas ainda não havia sido aprovada, razão por que deveria ter apresentado a documentação comprobatória da regular aplicação dos recursos recebidos ou deixado a referida documentação à disposição dos órgãos de controle interno e externo.
21.	O responsável alega também, com fundamento no MS 35.971/DF, que ocorreu a prescrição, pois as irregularidades ocorreram há mais de dez anos e que que não houve interrupção da prescrição, tendo em vista que a citação ocorreu apenas em 20/8/2020, quase quinze anos depois de finalizado o convênio. Além disso, alega que houve prescrição da pretensão punitiva, nos termos do Acórdão 1441/2016-TCU-Plenário, pois a irregularidade ocorreu em 3/8/2004, o prazo findou em agosto de 2014 e a ordenação da citação não ocorreu até 21/5/2020.
22.	Em relação às alegações acima, verifica-se que o Supremo Tribunal Federal - STF, no Recurso Extraordinário - RE 636.886, fixou a tese, com repercussão geral reconhecida, de que "é prescritível a pretensão de ressarcimento ao erário fundada em decisão de Tribunal de Contas" (Tema 899) . Em que pese o questionamento acerca da abrangência da tese ali firmada, no sentido de que se circunscreveria apenas ao processo de execução da condenação imposta pelo TCU (ou seja, inaplicável à pretensão de ressarcimento exercida no processo "conhecimento" da TCE) , verifica-se que o STF, por meio de decisões prolatadas pelas suas duas turmas, tem decidido de forma reiterada que se aplica o prazo prescricional de 5 anos previsto na Lei 9.873/1999 às pretensões sancionatória e ressarcitória a cargo do Tribunal de Contas da União.
23.	Seja por aplicação direta ou por analogia, a orientação sufragada é no sentido de que o prazo de 5 anos é compatível com a tese de que a ação e a execução prescrevem no mesmo prazo (Súmula 150 do STF) , bem como com o fato de que a Lei 9.873/1999 - que regulamenta o exercício de ação punitiva pela Administração Pública Federal, direta e indireta - regeria integralmente a prescrição no âmbito do TCU. Quanto a este último aspecto, o Ministro Luís Roberto Barroso, no voto exarado no julgamento do MS 32.201, embora tenha advertido que a atuação do TCU, em sua acepção clássica, não se qualifica como exercício do poder de polícia, ressaltou que a Lei 9.873/1999 assumiria vocação regulatória geral da prescrição do exercício da competência sancionadora da Administração Pública, sendo sua disciplina aplicável a qualquer ação punitiva da Administração Pública Federal, exceto àquelas esferas em que exista regulamentação específica. Ademais, em virtude da autonomia científica do Direito Administrativo, não haveria razão plausível para suprimir a omissão da Lei Orgânica do Tribunal de Contas da União, no tocante ao estabelecimento de um prazo prescricional próprio, valendo-se das normas de direito civil, e não das de direito administrativo.
24.	Eis algumas ementas que evidenciam o entendimento predominante do STF:
Ementa: AGRAVO REGIMENTAL EM MANDADO DE SEGURANÇA. TOMADA DE CONTAS ESPECIAL. TRIBUNAL DE CONTAS DA UNIÃO. CONDENAÇÃO A RESSARCIMENTO AO ERÁRIO. PRESCRIÇÃO. MARCO INTERRUPTIVO. ART. 2°, II, DA LEI 9.873/1999. ATO INEQUÍVOCO DE APURAÇÃO DO FATO. DISCUSSÃO. DIREITO LÍQUIDO E CERTO. DEMONSTRAÇÃO. INOCORRÊNCIA. SUBSISTÊNCIA DA DECISÃO AGRAVADA. AGRAVO A QUE SE NEGA PROVIMENTO. I - As razões do agravo regimental são inaptas para desconstituir os fundamentos da decisão agravada, que, por isso, se mantêm hígidos. II - Aplicando-se a regulamentação da Lei 9.873/1999 ao caso concreto, observa-se que a pretensão sancionatória do TCU, em relação aos atos praticados pelo impetrante, levando-se em consideração a ocorrência de 5 causas interruptivas da prescrição, não teria sido fulminada pelo decurso do tempo. III - A pretensão do recorrente, fundada na discussão sobre os fatos apontados como marcos interruptivos da prescrição da pretensão punitiva da Administração Pública, refoge aos estreitos limites do mandamus, ante a ausência de liquidez e certeza do direito pleiteado. IV - Agravo regimental a que se nega provimento. MS 36067 ED-AgR. Órgão julgador: Segunda Turma. Relator (a) : Min. RICARDO LEWANDOWSKI. Julgamento: 18/10/2019
Ementa: AGRAVO REGIMENTAL EM RECLAMAÇÃO. TRIBUNAL DE CONTAS DA UNIÃO. TOMADA DE CONTA ESPECIAL. PRESCRIÇÃO DA PRETENSÃO PUNITIVA. RECONHECIDA EM DECISÃO DO SUPREMO TRIBUNAL FEDERAL. PRESCRITIBILIDADE DO RESSARCIMENTO AO ERÁRIO FUNDADA EM DECISÃO DE TRIBUNAL DE CONTAS. AÇÃO DE IMPROBIDADE ADMINISTRATIVA COM PEDIDO DE RESSARCIMENTO JÁ EM CURSO. AGRAVO REGIMENTAL A QUE SE NEGA PROVIMENTO. I - O acórdão do TCU determinou a formação de processo administrativo para avaliarem, efetivamente, a eventual responsabilização do agravado para o ressarcimento do dano ao erário, contrariando, assim, autoridade desta Corte no MS 35.512/DF, uma vez que houve a concessão da segurança para declarar a ocorrência da prescrição da pretensão punitiva do TCU em relação às infrações imputadas a ele, destacando-se que a União poderia perseguir os valores referentes ao ressarcimento dos danos na esfera judicial. II - Agravo regimental a que se nega provimento. (Rcl 39497 AgR. Órgão julgador: Segunda Turma. Relator (a) : Min. RICARDO LEWANDOWSKI. Julgamento: 10/10/2020) 
Ementa: MANDADO DE SEGURANÇA. DIREITO ADMINISTRATIVO. TRIBUNAL DE CONTAS DA UNIÃO. SERVIDOR DA SECRETARIA DE SAÚDE DO ESTADO DO ACRE. FISCALIZAÇÃO OMISSA E DEFICIENTE NA EXECUÇÃO DE DOIS CONVÊNIOS FIRMADOS ENTRE A SECRETARIA ESTADUAL E O MINISTÉRIO DA SAÚDE. APLICAÇÃO DE MULTA. ARTS. 28, II, E 58, II, DA LEI 8.443/1992. ART. 268, II, DO REGIMENTO INTERNO DO TCU. PRESCRIÇÃO DA PRETENSÃO SANCIONATÓRIA. OCORRÊNCIA. APLICAÇÃO DA LEI 9.873/1999. PRECEDENTES DESTE STF. MEDIDA LIMINAR DEFERIDA E RATIFICADA NO EXAME DE MÉRITO. SEGURANÇA CONCEDIDA PARA AFASTAR A MULTA APLICADA. 1. A prescrição da pretensão punitiva do TCU é regulada pela Lei 9.873/1999, descabendo a aplicação do prazo decenal previsto na legislação civil (art. 205 do Código Civil) . Ao revés, incide o prazo quinquenal previsto na Lei 9.873/1999 (MS 32201, Rel. Min. Roberto Barroso, PRIMEIRA TURMA, DJe 7/8/2017; MS 35.512-AgR, Rel. Min. Ricardo Lewandowski, SEGUNDA TURMA, DJe 21/6/2019) . 2. In casu, na linha do parecer apresentado pelo Ministério Público Federal e da decisão liminar de minha lavra, é inequívoca a superação do prazo prescricional quinquenal. Os ilícitos apontados pela Corte de Contas ocorreram em julho de 2006, tendo o processo de auditoria sido instaurado em 9/10/2006. A ordem de citação do responsável para a audiência, por sua vez, ocorreu em 25/6/2007. Entretanto, a decisão condenatória recorrível foi exarada somente em 31/5/2016, data da prolação do Acórdão 3513/2016-TCU-Primeira Câmara. 3. Ex positis, CONCEDO A SEGURANÇA unicamente para afastar a sanção de multa aplicada ao impetrante, nos autos da Tomada de Contas Processo 023.288/2006-0, máxime da ocorrência de prescrição da pretensão punitiva do Tribunal de Contas da União. MS 35940. (Órgão julgador: Primeira Turma. Relator (a) : Min. LUIZ FUX. Julgamento: 16/06/2020) .
25.	Essa orientação também foi seguida nas seguintes decisões monocráticas: MS 36.127-MC/DF e MS 35.940-MC/DF, Rel. Min. Luiz Fux; MS 35.294, MS 35.539/DF e MS 35.971-TP/DF, Rel. Min. Marco Aurélio; MS 34.256 MC/DF, MS 36.054-MC e MS 36.067-MC/DF, Rel. Min. Ricardo Lewandowski.
26.	O Supremo Tribunal Federal tem se pronunciado no sentido de reconhecer não só a aplicação da prescrição quinquenal com fulcro na interpretação da Lei 9.873/1999, mas também a incidência dos marcos interruptivos do prazo prescricional consignados na referida lei, tantas vezes quanto presentes os suportes fáticos (MS 32201, Relator: Min. Roberto Barroso) . 
27.	Entendimento que também foi adotado nas seguintes decisões monocráticas: MS 36.054, MS 34.256-MC, MS 35.512 e MS 36.067-MC, todos de relatoria do Min. Ricardo Lewandowski; MS 35.294, MS 35.539 e MS 35.971-TP, todos de relatoria do Min. Marco Aurélio; MS 32.201, Rel. Min. Roberto Barroso, e MS 36.127-MC e MS 35.940-MC, Min. Luiz Fux.
28.	Em relação ao termo inicial da contagem do prazo prescricional, o "caput" do art. 1º da Lei 9.873/1999 oferece solução que não destoa do modelo adotado pelo TCU no incidente de uniformização de jurisprudência, em que se examinou a prescrição da pretensão punitiva, nos termos do Acórdão 1441/2016-TCU-Plenário (Rel. Min. Benjamin Zymler) , com a adição da particularidade de explicitar o caso de infrações permanentes ou continuadas:
a) Regra geral: "data da prática do ato" (o que equivale a "ocorrência da irregularidade sancionada") ;
b) Regra especial: "no caso de infração permanente ou continuada, do dia em que tiver cessado".
29.	A Lei 9.873/1999, no art. 2º, estabelece as causas interruptivas da prescrição punitiva, consoante abaixo transcrito, já na redação conferida pela Lei 11.941/2009:
Art. 2º Interrompe-se a prescrição da ação punitiva:
I - pela notificação ou citação do indiciado ou acusado, inclusive por meio de edital;
II - por qualquer ato inequívoco, que importe apuração do fato;
III - pela decisão condenatória recorrível.
IV - por qualquer ato inequívoco que importe em manifestação expressa de tentativa de solução conciliatória no âmbito interno da administração pública federal.
30.	O quadro a seguir indica alguns eventos processuais, ocorridos no curso de uma TCE (fase interna e externa) - instaurada em razão de irregularidades na aplicação de recursos da União transferidos a entes subnacionais - que poderiam ser enquadrados nas causas de interrupção da prescrição acima apontadas, sem prejuízo, é claro, de outras ocorrências fáticas elegíveis como marco interruptivo, a depender da forma de proceder de cada entidade ou órgão tomador de contas.
	I - pela notificação ou citação do indiciado ou acusado, inclusive por meio de edital;
	 (i) notificação no âmbito do procedimento administrativo de ressarcimento previamente à instauração da TCE;
 (ii) notificação efetuada pelo órgão tomador de contas acerca da instauração da TCE;
 (iii) citação efetuada pelo TCU.
*Data da ciência da notificação ou citação pelos responsáveis ou de publicação do edital no DOU.

	II - por qualquer ato inequívoco, que importe apuração do fato;
* procedimento que evidencie a apuração dos fatos irregulares, com o objetivo quantificar o dano e identificar possíveis responsáveis.
	 (i) relatório de sindicância ou PAD;
 (ii) relatório de apuração de irregularidades referente ao processo administrativo prévio à instauração da TCE;
 (iii) relatórios de fiscalização, pareceres, despachos, informações e memorandos relacionados à apuração dos fatos irregulares;
 (iv) relatório do tomador de contas;
 (v) relatório do controle interno; 
 (vi) termo de instauração ou designação de instauração da TCE;
 (vii) autuação da TCE no TCU; entre outras causas.
*Há quem inclua nesse grupo diligências que comprovam providências do responsável sobre as irregularidades investigadas.

	III - pela decisão condenatória recorrível.
	 (i) Verifica-se apenas no âmbito do TCU com a data da prolação do acórdão condenatório recorrível.

	IV - por qualquer ato inequívoco que importe em manifestação expressa de tentativa de solução conciliatória no âmbito interno da administração pública federal.
	 (i) pedido de parcelamento;
 (ii) pagamento parcial do débito;
 (iii) qualquer manifestação do responsável que demonstre claramente a sua intenção de recolher o débito.

31.	Bem se vê, portanto, que haveria uma multiplicidade de causas de interrupção da prescrição, conforme se depreende do art. 2º da Lei 9.873/1999. Tal exegese encontra respaldo em precedentes do STF, a exemplo do que se decidiu no julgamento do MS 36067 (Rel. Min. Ricardo Lewandowski) , com destaque para trecho do voto em que o Relator reconhece cinco causas de interrupção da prescrição, in verbis:
 (...) Assim, faz-se necessário levar em consideração que, apesar de os fatos objeto da apuração conduzida pela Corte de Contas remontarem aos anos de 1999 e 2000, período no qual o impetrante era Secretário de Saúde municipal, o Tribunal de Contas da União deu prosseguimento à tomada de contas especial por ter constatado a ocorrência de 5 causas interruptivas da prescrição, a saber: a) relatório de auditoria em conjunto realizada pelo Denasus e pela Secretaria Federal de Controle, lavrado em 06/07/2001, sendo este, certamente, um ato inequívoco que importou a apuração do fato (art. 2º, II, da Lei n. 9.873/1999) ; b) instauração de Tomada de Contas Especial pelo FNS, ocorrida em 05/10/2005, sendo este também, certamente, um ato inequívoco que importou a apuração do fato (art. 2º, II, da Lei n. 9.873/1999) ; c) a autuação da presente Tomada de Contas Especial no âmbito do Tribunal de Contas da União, ocorrida em 12/08/2008, sendo este também, certamente, um ato inequívoco que importou a apuração do fato (art. 2º, II, da Lei n. 9.873/1999) ; d) o ato que ordenou a citação do responsável, ora impetrante, ocorrida em 12/07/2010 (art. 2º, I, da Lei n. 9.873/1999) ; e e) o exercício do poder punitivo ocorrido em 20/06/2012, data da prolação do Acórdão 1563/2012-TCU-Plenário (art. 2º, III, da Lei n. 9.873/1999) .
32.	No caso concreto, portanto, tendo como parâmetro a tese firmada pelo STF, no RE 636.886, no sentido de que ambas pretensões do TCU (sancionatória e ressarcitória) sujeitam-se ao prazo prescricional de 5 anos previsto na Lei 9.873/1999, considerando, ainda, o sistema prescricional delineado na citada lei, inclusive as causas de suspensão e de interrupção da prescrição, temos os seguintes eventos processuais:
a) termo inicial para contagem dos prazos prescricionais: dia seguinte ao término do prazo para apresentação da prestação de contas (3/8/2004) ;
b) o responsável foi notificado por meio do Ofício/INCRA/GSE/G/A/n.º2075/2008, de 25/11/2008 (peça 35) , acerca da possibilidade de instauração de TCE, sendo o referido expediente recebido em 25/11/2008;
c) Memorando 280/GAB/SR-23/SERGIPE/INCRA, de 27/5/2009 (peça 36) , determinando a instauração de tomada de contas especial; e
d) em 15/5/2018 o responsável foi notificado acerca da instauração da TCE pela autoridade administrativa competente por meio do Ofício nº 16040/2018/SR (23) SE/INCRA-INCRA (peça 48) .
33.	Analisando-se a sequência de eventos processuais enumerados no item anterior, os quais teriam o condão de interromper a prescrição da ação punitiva desta Corte no entender do STF, observa-se que transcorreu o prazo prescricional de 5 (cinco) anos entre a determinação para instauração de tomada de contas especial e a notificação do responsável acerca da instauração da TCE pela autoridade administrativa competente. Portanto, levando-se em consideração o entendimento do STF, teria ocorrido a prescrição da pretensão sancionatória a cargo do TCU.
34.	Por outro lado, especificamente no que tange à prescrição da pretensão punitiva, verifica-se que o Acórdão 1441/2016-TCU-Plenário, Relator Ministro Benjamin Zymler, que uniformizou a jurisprudência acerca dessa questão, subordinou tal prescrição ao prazo prescricional geral indicado no art. 205, do Código Civil, que é de dez anos, contado da data de ocorrência da irregularidade sancionada. No caso em exame, ocorreu a prescrição, uma vez que a irregularidade sancionada ocorreu em 3/8/2004 (dia seguinte ao término da data final para apresentação da prestação de contas) e o ato de ordenação da citação ocorreu em 29/5/2020.
35.	Em relação às alegações de prescrição do débito, reafirma-se que o entendimento pacificado no âmbito do TCU, no sentido de que as ações de ressarcimento movidas pelo Estado contra os agentes causadores de danos ao Erário são imprescritíveis, nos termos do art. 37, § 5º, da Constituição Federal, da Súmula TCU 282 e de farta jurisprudência do Tribunal.
36.	Contudo, não se desconhece que o Plenário do Supremo Tribunal Federal, em sessão virtual realizada no dia 17/4/2020, apreciou o Recurso Extraordinário 636.886, vindo a decidir, com repercussão geral, por sete votos favoráveis e três com ressalva, fixar a tese de que "É prescritível a pretensão de ressarcimento ao Erário fundada em decisão do Tribunal de Contas".
37.	Em virtude da questão ainda se encontrar em fase de análise interna pelo TCU, com vistas à apresentação de recurso ao STF, vem sendo dispensado à matéria a orientação jurisprudencial então predominante, tal como se deu no Acórdão 6350/2020-TCU-Segunda Câmara, e também no Acórdão 5236/2020-TCU-Primeira Câmara, no qual o Relator, Ministro Benjamin Zymler, assim se manifestou:
Enfatizo que estou aplicando a jurisprudência atual desta Corte de Contas sobre a matéria, consolidada na Súmula 282, para a prescrição do débito apurado e, no que tange à eventual aplicação de sanções, no incidente de uniformização de jurisprudência apreciado pelo Acórdão 1441/2016-TCU-Plenário, que adotou o prazo geral de prescrição indicado no art. 205 do Código Civil. Não desconheço que recentemente o Supremo Tribunal Federal, no âmbito do RE 636886/AL, fixou o seguinte enunciado para o Tema 899: "É prescritível a pretensão de ressarcimento ao erário fundada em decisão de Tribunal de Contas". Não obstante essa respeitável decisão, ainda pairam diversas dúvidas sobre a matéria, pois é possível a conclusão de que a deliberação não tratou da prescrição do processo de controle externo levado a cabo perante o Tribunal de Contas da União, mas sim da prescrição intercorrente ocorrida durante a fase de execução do acórdão condenatório do Tribunal.  (Grifos do original) 
38.	Portanto, diferente do entendimento esposado pelo responsável, não se configurou a prescrição quanto ao dano ao erário, mas apenas quanto à competência sancionatória deste Tribunal, razão pela qual as alegações de defesa devem ser rejeitadas parcialmente.
CONCLUSÃO
39.	Em face da análise promovida na seção "Exame Técnico", propõe-se rejeitar parcialmente as alegações de defesa do responsável, uma vez que não foram suficientes para afastar o débito apurado.
40.	Verifica-se que houve a prescrição da pretensão sancionatória, conforme análise já realizada.
41.	Inexistindo nos autos elementos que permitam reconhecer a ocorrência de boa-fé ou de outros excludentes de culpabilidade na conduta do responsável, propõese que suas contas sejam julgadas irregulares, nos termos do art. 202, § 6º, do Regimento Interno do TCU, com a imputação do débito atualizado monetariamente e acrescido de juros de mora, nos termos do art. 202, §1º do Regimento Interno do TCU, descontado o valor eventualmente recolhido.
PROPOSTA DE ENCAMINHAMENTO
42.	Diante do exposto, submetem-se os autos à consideração superior, propondo:
a) rejeitar parcialmente as alegações de defesa do Centro de Capacitação Canudos - Cecac (CNPJ: 00.336.154/0001-59) ; e
b) julgar irregulares, nos termos dos arts. 1º, inciso I, 16, inciso III, alínea c, da Lei 8.443/1992, c/c os arts. 19 e 23, inciso III, da mesma Lei, as contas do responsável Centro de Capacitação Canudos - Cecac (CNPJ: 00.336.154/0001-59) , condenando-o ao pagamento das importâncias a seguir especificadas, atualizadas monetariamente e acrescidas dos juros de mora, calculadas a partir das datas discriminadas até a data da efetiva quitação do débito, fixando-lhe o prazo de quinze dias, para que comprove, perante o Tribunal, o recolhimento das referidas quantias aos cofres do Instituto Nacional de Colonização e Reforma Agrária, nos termos do art. 23, inciso III, alínea "a", da citada lei, c/c o art. 214, inciso III, alínea "a", do Regimento Interno do TCU.
Quantificação do débito
	Data de ocorrência
	Valor histórico (R$) 
	Débito/Crédito

	24/12/2002
	50.535,17
	D

	30/01/2004
	200,00
	D

Valor total do débito atualizado até 17/6/2021: R$ 304.067,90.
c) autorizar, desde logo, a cobrança judicial das dívidas, caso não atendidas as notificações, na forma do disposto no art. 28, inciso II, da Lei 8.443/1992;
d) autorizar também, desde logo, se requerido, com fundamento no art. 26 da Lei 8.443, de 1992, c/c o art. 217, §§ 1º e 2º do Regimento Interno do TCU, o parcelamento da (s) dívida (s) em até 36 parcelas, incidindo, sobre cada parcela, corrigida monetariamente, os correspondentes acréscimos legais, fixando-lhe o prazo de quinze dias, a contar do recebimento da notificação, para comprovar, perante o Tribunal, o recolhimento da primeira parcela, e de trinta dias, a contar da parcela anterior, para comprovar os recolhimentos das demais parcelas, devendo incidir, sobre cada valor mensal, atualizado monetariamente, os juros de mora devidos, na forma prevista na legislação em vigor, alertando o responsável de que a falta de comprovação do recolhimento de qualquer parcela importará o vencimento antecipado do saldo devedor, nos termos do § 2º do art. 217 do Regimento Interno deste Tribunal;
e) enviar cópia do Acórdão a ser prolatado, bem como do Relatório e do Voto que o fundamentarem à Procuradoria da República no Estado de Sergipe, nos termos do § 3º do art. 16 da Lei 8.443/1992, c/c o § 7º do art. 209 do Regimento Interno do TCU, para adoção das medidas cabíveis; e
f) enviar cópia do Acórdão que vier a ser proferido ao Instituto Nacional de Colonização e Reforma Agrária e ao responsável, para ciência, informando que a presente deliberação, acompanhada do Relatório e do Voto que a fundamenta, está disponível para a consulta no endereço www.tcu.gov.br/acordaos, além de esclarecer que, caso requerido, o TCU poderá fornecer sem custos as correspondentes cópias, de forma impressa.
2.	O Ministério Público junto ao TCU, neste ato representado pelo Procurador Sérgio Ricardo Costa Caribé, levantou questão relacionada à prescrição da pretensão ressarcitória, conforme manifestação a seguir transcrita (peça 101) :
Trata-se de tomada de contas especial (TCE) instaurada pelo Instituto Nacional de Colonização e Reforma Agrária (Incra) , em desfavor do Centro de Capacitação Canudos (Cecac) e de Gileno Damascena Silva, Coordenador Geral do Cecac. A TCE foi motivada pela impugnação parcial das despesas do Convênio CRT/SE 29000/2002 (Siafi 468551) , cujo objeto era a "elaboração de Planos de Desenvolvimento de Assentamentos (PDA´s) , execução de serviços de medição e demarcação topográfica, elaboração de projetos simplificados, aplicação do crédito de instalação, definição e caracterização da infraestrutura básica, definição e caracterização das atividades a serem apoiadas com os créditos de produção do Pronaf - A e supervisão e acompanhamento dos projetos de assentamentos" (peça 10, p. 1) .
O ajuste foi orçado em R$ 240.500,00, sendo R$ 240.300,00 em recursos federais. O valor foi transferido em 24/12/2002 (peças 10, p. 2 e 5; e 42, p. 1) . O convênio esteve vigente de 11/12/2002 a 2/8/2004 e o prazo para prestação de contas expirou em 2/8/2004 (peças 10 e 29) .
No âmbito desta Corte, a Secretaria de Controle Externo de Tomada de Contas Especial (Secex-TCE) promoveu a citação do Cecac, em razão da utilização de recursos em desconformidade com o plano de aplicação e do pagamento de despesa com bolsa de estágio por meio de recibo sem assinatura (peças 71-73) . A entidade apresentou a defesa que consta da peça 95.
Analisadas as alegações de defesa, a unidade instrutiva propôs, em uníssono, rejeitá-las e julgar irregulares as contas do responsável, condenando-o ao ressarcimento do débito apurado. Deixaram de propor a aplicação da multa prevista no art. 57 da Lei 8.443/1.992 em face da prescrição da pretensão punitiva (peças 98-100) .
Conforme se verifica nos elementos constantes dos autos, as irregularidades que ensejaram a instauração desta TCE ocorreram entre os anos de 2002 e 2004. Examinam-se, portanto, irregularidades cometidas há mais de dez anos, o que justifica, em meu sentir, que se apure a incidência da prescrição da pretensão de ressarcimento aos cofres públicos, sobretudo em face da evolução da jurisprudência do Supremo Tribunal Federal (STF) a respeito da matéria.
Registro que, em diversas oportunidades, ao promover minuciosa e detida análise do tema, defendi que a prescrição da pretensão de ressarcimento ao erário deve seguir as regras estabelecidas no Código Civil atualmente vigente. Cito, como exemplo, os pareceres emitidos nos autos do TC Processo 000.012/2020-3, da relatoria do Ministro Vital do Rêgo; do TC Processo 036.485/2019-5, da relatoria do Ministro-Substituto Marcos Bemquerer Costa; do TC Processo 020.232/2017-9, da relatoria do Ministro-Substituto Weder de Oliveira; do TC Processo 031.091/2013-0, da relatoria do Ministro Benjamin Zymler; do TC  Processo 004.030/2017-6, da relatoria do Ministro-Substituto André Carvalho; do TC Processo 029.107/2019-9, da relatoria do Ministro Raimundo Carreiro; do TC  Processo 006.359/2019-1, da relatoria do Ministro Augusto Nardes; do TC Processo 017.162/2007-1, da relatoria do Ministro Aroldo Cedraz; do TC Processo 035.278/2015-3, da relatoria do Ministro-Substituto Augusto Sherman Cavalcanti; do TC Processo 000.071/2020-0, da relatoria do Ministro Jorge Oliveira; do TC Processo 027.487/2017-2, da relatoria do Ministro Walton Alencar Rodrigues; e do TC Processo 018.978/2012-6, da relatoria do Ministro Bruno Dantas.
Nos pareceres lançados nos referidos processos, sustentei que, em razão de seu caráter genérico e da ausência de normas específicas que disciplinem o assunto, o art. 205 do Código Civil - que constitui a regra geral de prescrição - deve incidir, a priori, em todas as situações para as quais a lei não tenha estabelecido prazo inferior. As normas de direito civil, notadamente as insertas na parte geral do Código Civil, por sua abrangência e estofo em sólidos princípios de direito, devem orientar a aplicação do Direito em todos os ramos, quando não conflitantes com matérias especificamente reguladas. Assim, na inexistência de norma específica para a hipótese, entendo que devem incidir as regras da Lei 10.406/2002.
Compreendo, ademais, que a regra do art. 205 do Código Civil, conquanto inespecífica, é perfeitamente compatível com as normas que, desde muito, regem o procedimento de controle externo. E, neste passo, para que não se afronte a harmonia e o caráter sistêmico de suas normas, o Código Civil também pode e deve servir de parâmetro para o regramento de outras questões, como, por exemplo, e no que couber: as causas de suspensão previstas nos arts. 198 e 200; as causas interruptivas do art. 202, incisos I e VI; o recomeço da contagem do prazo estabelecido no art. 202, parágrafo único; a prescrição intercorrente prevista no art. 202, parágrafo único; os efeitos da interrupção efetuada contra devedor solidário, ex vi do art. 204, § 1º, in fine; o prazo geral de dez anos previsto no art. 205; e o dever de guarda de documentos de que trata o art. 1.194.
Ciente de que a egrégia Corte de Contas da União continua a adotar a tese da imprescritibilidade da pretensão de ressarcimento (v.g. Acórdão 5236/2020-TCU-Plenário, 11.839/2020-TCU-2ª Câmara, 18/2021-TCU-1ª Câmara e 120/2021-TCU-Plenário) , peço vênias para ratificar  o posicionamento externado nos pareceres acima referenciados, de que o exame da ocorrência da prescrição da pretensão de ressarcimento aos cofres públicos - instrumentalizada nos processos de contas que tramitam no TCU - deve ter como parâmetro o prazo geral de prescrição indicado no art. 205 da Lei 10.406/2002, contado a partir da data de ocorrência da irregularidade que deu origem ao débito, em consonância com o art. 189 da mesma lei.
Isso posto, passo ao exame da ocorrência da prescrição da pretensão de ressarcimento no caso concreto. Considerando que as regras aplicáveis à prescrição da pretensão punitiva, nos termos do Acórdão 1441/2016-TCU-Plenário, são as mesmas que ora proponho para a análise da prescrição da pretensão de ressarcimento ao erário; considerando que, in casu, as irregularidades que ensejaram a aplicação de sanção são as mesmas que deram causa à condenação em débito, assim como são as mesmas as causas interruptivas e demais variáveis; entendo cabível a análise em conjunto da ocorrência da prescrição para ambas pretensões.
Tendo tais balizas como parâmetro para o exame da matéria, concluo pela consumação da prescrição da pretensão de ressarcimento ao erário neste processo. As irregularidades que ensejaram o débito ocorreram em 2004 (o prazo final para prestação de contas se encerrou em 2/8/2004 - peças 10, p. 5, e 29) . Assim, o prazo prescricional de dez anos se verificou sem que fosse interrompido pelo ato que determinou a citação dos responsáveis, exarado em 29/5/2020 (peça 73) .
Por conseguinte, nos termos do art. 212 do RI/TCU, as presentes contas devem ser arquivadas, sem julgamento de mérito. Sem embargo, caso o Tribunal de Contas da União, numa análise perfunctória e não exauriente, entenda que as irregularidades guardam correspondência com quaisquer condutas tipificadas na Lei 8.429/1992, deve promover o encaminhamento do acórdão que vier a ser proferido ao Ministério Público Federal, para que adote as medidas que entender cabíveis.
Admitindo que o Tribunal não acolha a tese de prescrição por mim apresentada, em atenção ao parágrafo 2º do art. 62 do RI/TCU, quanto ao mérito, anuo à análise realizada pela Secex-TCE (peças 98-100) .
A defesa apresentada pelo Cecac se limita a alegar a ocorrência da prescrição e a informar que, em face do decurso do tempo, não dispõe mais de documentação apta a comprovar a regular execução da avença (peça 95) . Diante disso, tendo em vista não terem sido trazidos aos autos documentos capazes de desconstituir as irregularidades na execução financeira que ensejaram a citação, não é possível afastar o débito ou a responsabilidade do convenente.
Assim, considerando-se tão somente a caracterização da irregularidade relacionada à realização de despesas não contempladas no plano de aplicação aprovado no âmbito do Convênio CRT/SE 2900/2002, seria apropriado o julgamento pela irregularidade das contas do responsável citado nestes autos. Não obstante, conforme explanação contida ao longo deste parecer, entendo que restou consumada a prescrição das pretensões punitiva e de ressarcimento aos cofres públicos, o que deve ensejar o arquivamento dos autos. 
Diante do exposto, este membro do Ministério Público de Contas junto ao TCU manifesta-se no sentido de que seja arquivado o presente processo, sem julgamento do mérito, nos termos do art. 212 do Regimento Interno do TCU (RI/TCU) , sem prejuízo de que, caso o Tribunal entenda pertinente, envie cópia do acórdão a ser prolatado, bem como do relatório e do voto que o fundamentarem, à Procuradoria da República no Estado de Sergipe.
É o relatório.

Lucas Santos de Matos (OAB/SE 8.949), José Airton Lima Santos Júnior (OAB/SE 10.213), Luan de Oliveira Almeida (OAB/SE 10.402) e Matheus Oliveira Garcia (OAB/SE 10.258).

Procurador Sergio Ricardo Costa Caribé.

TOMADA DE CONTAS ESPECIAL. CONVÊNIO. AUSÊNCIA DE COMPROVAÇAO DA REGULAR APLICAÇAO DE RECURSOS FEDERAIS ENVOLVIDOS. AUSÊNCIA DE CARACTERIZAÇÃO DO PREJUÍZO DA DEFESA PELO TEMPO DECORRIDO. NÃO ACOLHIMENTO DA PRELIMINAR DE PRESCRIÇÃO RESSARCITÓRIA. IRREGULARIDADE DAS CONTAS E CONDENAÇÃO EM DÉBITO DA ENTIDADE.

TOMADA DE CONTAS ESPECIAL (TCE)

Secretaria de Controle Externo de Tomada de Contas Especial (SecexTCE).

Os presentes autos de Tomada de Contas Especial (TCE) foram instaurados pelo Instituto Nacional de Colonização e Reforma Agrária - Incra, originalmente em desfavor do Centro de Capacitação Canudos - Cecac e do Sr. Gileno Damascena Silva, coordenador-geral da referida entidade no período de 22/6/2002 a 31/12/2004, em razão de irregularidades na aplicação dos recursos do Convênio CRT/SE 29000/2002, cujo objeto era a execução de serviços relacionados a projetos de assentamentos.
Para a realização da avença foram aplicados recursos federais da ordem de R$ 240.300,00 (peça 10, p. 2 e 5) , no período de 11/12/2002 a 2/8/2004, com prazo para apresentação da prestação de contas até a data final de vigência do convênio (peça 10, p. 5, e peças 11, 22, 24 e 29) .
Os recursos federais foram creditados na conta corrente específica do ajuste (Banco do Brasil, agência 1224, conta 350.004-7) em uma única parcela, no dia 24/12/2002 (peça 42, p. 1) .
As irregularidades apuradas na avença dizem respeito à/ao i) utilização de recursos do convênio em desconformidade com o plano de aplicação (pagamentos com historiador, profissional sem identificação, coordenador, supervisor, locação de veículo - pessoa física e taxas bancárias) ; ii)  pagamento de despesa com bolsa de estágio por meio de recibo sem assinatura; e iii) não aplicação financeira dos recursos do convênio.
No âmbito deste Tribunal, o Sr. Gileno Damascena Silva não foi citado, uma vez reconhecido o prejuízo ao contraditório e à ampla defesa, haja vista o transcurso de mais de dez anos desde o fato gerador (3/8/2004) sem que tenha havido sua notificação pela autoridade administrativa federal competente (art. 6º, inciso II, c/c art. 19 da IN/TCU 71/2012, modificada pela IN/TCU 76/2016) . O responsável somente foi notificado em 2018. 
Instado a se pronunciar nos autos, o Cecac apresentou suas alegações de defesa, acostadas aos autos à peça 95.
A unidade técnica, após análise da defesa, opinou pela irregularidade das contas do Cecac e por sua condenação em débito, sem a aplicação de multa, haja vista a prescrição da pretensão punitiva deste Tribunal.
O Ministério Público junto ao TCU - MPTCU, conforme o parecer à peça 101, levantou questão relacionada à prescrição da pretensão ressarcitória, defendendo a aplicação da regra contida no Código Civil, à semelhança do entendimento desta Corte de Contas acerca da pretensão punitiva. Dessa forma, pugnou pelo arquivamento do presente processo, sem julgamento do mérito, nos termos do art. 212 do Regimento Interno do TCU (RI/TCU) .
Caso não acatada a preliminar de prescrição mencionada, o MPTCU anuiu, no mérito, à proposta da unidade técnica.
Feito esse histórico, passo a decidir.
Inicialmente, deixo de acolher a preliminar de prejuízo à ampla defesa e ao contraditório em decorrência do tempo decorrido desde a ocorrência dos fatos.
Conforme evidenciado pela unidade técnica, a entidade vem desde 2005 se defendendo sobre os fatos tratados nestes autos, em resposta às irregularidades apontadas no parecer financeiro da concedente (peça 32) . Em 15/5/2018, foi notificada acerca da instauração da TCE pela autoridade administrativa competente por meio do Ofício 16040/2018/SR (23) SE/Incra (peça 48) .
Dessa forma, considerando que a Cecac já tinha conhecimento da desaprovação da prestação de contas da avença em exame, não há justificativas para que tenha deixado de apresentar a documentação comprobatória da regular aplicação dos recursos envolvidos, quando assim foi solicitado pela concedente, em 2005, ou para que não tenha colocado a referida documentação à disposição dos órgãos de controle interno e externo.
 Também não acolho a preliminar de prescrição da pretensão ressarcitória. 
Destaco que a decisão do Supremo Tribunal Federal no Recurso Extraordinário 636.886/AL, que examinou a questão, ainda não transitou em julgado naquela Corte, estando pendente de apreciação de embargos de declaração opostos pela Advocacia-Geral da União, justamente para melhor compreensão de seu exato alcance.
Nesse ponto, conforme vem decidindo este Tribunal, entendo que a necessária adequação da jurisprudência desta Corte de Contas sobre o tema não pode ser adotada de imediato, haja vista a existência de várias dúvidas e lacunas a serem preenchidas e que tornam extremamente difícil sua imediata aplicação, de forma genérica e abrangente, aos processos que tramitam neste Tribunal. 
Lembro que não há, na legislação pátria, prazo prescricional especificamente estabelecido para os processos que tramitam no âmbito deste Tribunal. Não há regramento para o início da contagem do prazo prescricional e suas eventuais interrupções. A Suprema Corte, no julgado paradigmático, não apontou que norma, das atualmente existentes, deveria ser adotada para modular os casos em apreço. 
Até que sobrevenham todos esses esclarecimentos e definições, não é possível a imediata aplicação, com a devida segurança, da tese fixada pelo STF no âmbito do TCU. 
Não vejo fundamento para a aplicação das mesmas diretrizes estabelecidas por este Tribunal para a prescrição punitiva, conforme aventou o MPTCU, vez que o Acórdão 1441/2016-TCU-Plenário somente desta última tratou.
Diante de todas as dúvidas ainda existentes acerca da extensão da decisão proferida no RE 636.886 e da aparente indefinição do STF sobre o prazo prescricional incidente sobre os processos de controle externo, opto por aplicar ao caso em exame os entendimentos jurisprudenciais, ainda vigentes, do TCU e do próprio STF, que reconhecem a imprescritibilidade dos débitos apurados pela Corte de Contas.
Tal decisão não encerra desrespeito ou ignorância ao entendimento firmado pela Suprema Corte. A indefinição e a possibilidade de modulação da decisão tornam improdutiva a alteração açodada da jurisprudência desta Corte de Contas, antes do pronunciamento final do Supremo Tribunal Federal, e certamente geraria maior insegurança jurídica.
Por outro lado, entendo, na linha defendida pela unidade técnica, caracterizada a prescrição da pretensão punitiva deste Tribunal, motivo pelo qual deixo de propor a aplicação de multa ao responsável. Isso porque a irregularidade sancionada ocorreu em 3/8/2004 (dia seguinte ao término da data final para apresentação da prestação de contas) e o ato de ordenação da citação ocorreu em 29/5/2020 (peça 73) , após, portanto, do interregno de dez anos previsto no art. 205 do Código Civil, utilizado subsidiariamente por este Tribunal, conforme Acórdão 1441/2016-TCU-Plenário.
Além das preliminares suscitadas, destaco que deixou o responsável de trazer aos autos quaisquer documentos ou alegações que pudessem afastar a irregularidade apontada e comprovar a regular execução da avença, motivo pelo qual não há elementos capazes de desconstituir as desconformidades na execução financeira que ensejaram a citação e afastar a responsabilidade do convenente.
	Dessa forma, voto pela adoção da minuta de acórdão que trago à consideração deste colegiado.
TCU, Sala das Sessões, em 3 de agosto de 2021.
Ministro VITAL DO RÊGO 
Relator